臺灣高等法院刑事判決　　　　　　　 100年度交上易字第19號
上　訴　人　臺灣板橋地方法院檢察署檢察官
上　訴　人
即　被　告　余煥章
選任辯護人　林信和律師
　　　　　　王建豐律師
上列上訴人因過失致死案件，不服臺灣板橋地方法院99年度交易
字第193號，中華民國99年12月7日第一審判決（起訴案號：臺灣
板橋地方法院檢察署98年度偵字第24705號）， 提起上訴，本院
判決如下：
    主  文
原判決撤銷。
余煥章犯過失致人於死罪，處有期徒刑肆月，如易科罰金，以新
臺幣壹仟元折算壹日。緩刑貳年，並依附件和解筆錄所示方式支
付被害人李芳閔、李沅展、李吳寶貴、李文和損害賠償金。
    事  實
一、余煥章於民國98年7月12日13時許，駕駛車牌號碼為3996－V
    A號之自用小客車，沿（改制前） 臺北縣板橋市○○路往防
    汛道路方向行駛，途經環河路與環河鐵橋口之施工路段時，
    欲右轉環河鐵橋往華東路方向行駛，本應注意行車速度須依
    速限標誌或標線之規定，無速限標誌或標線者，行車時速不
    得超過50公里，且行經道路施工路段，應減速慢行，作隨時
    停車之準備，以及汽車行駛時，駕駛人應注意車前狀況，並
    隨時採取必要之安全措施，而依當時天候晴、有日間自然光
    線、柏油路面乾燥無缺陷、道路無障礙物、視距良好，並無
    不能注意之情事，竟疏未注意及此，不惟未減速慢行，作隨
    時停車之準備，反以時速約50餘公里之速度超速行駛，以及
    未注意車前狀況，即貿然右轉前行，適李鴻祥騎乘車牌號碼
    N89-578 號重型機車，沿環河鐵橋往環河路方向行駛至該未
    劃分向線交岔路口，欲左轉環河路往浮洲橋方向行駛，亦未
    注意靠右行駛，而跨越道路中心線侵入來車車道左轉，致余
    煥章所駕駛自用小客車之左前車頭與李鴻祥所騎乘之重型機
    車發生撞擊，李鴻祥因而人車倒地，受有肝臟嚴重裂傷併出
    血、創傷性兩側多根肋骨骨折、右腎破裂併出血及急性呼吸
    窘迫症候群之傷害，經送往亞東紀念醫院急救，又於98年8
    月11日轉送國立臺灣大學醫學院附設醫院治療，仍因硬腦膜
    下出血、右肋骨骨折併兩側胸水、心包膜積水、肝撕裂傷併
    腹腔內出血，於98年8月15日下午4時33分許引起多發性器官
    衰竭，不治死亡。余煥章於肇事後，在未被有偵查犯罪職權
    之機關或公務員知悉前，當場向前來處理事故之（改制前）
    臺北縣政府警察局板橋分局警員承認其為肇事者而接受裁判
    。
二、案經（改制前）臺北縣政府警察局板橋分局報告臺灣板橋地
    方法院檢察署檢察官相驗後，自動檢舉偵查起訴。
    理  由
一、按刑事訴訟法有關傳聞法則及例外規定（第159條至159條之
    5），如條文已明定得為證據者（如第159條之1第1項），或
    依規定原則上有證據能力（如第159條之1第2項）， 但當事
    人未抗辯其有例外否定證據能力情形者，即無庸就其如何具
    有證據能力而為說明。又本院認定本件事實所引用之被告以
    外之人於審判外陳述，包括人證及文書證據等，並無證據證
    明係公務員違背法定程序所取得，且檢察官、被告及辯護人
    於本院準備程序中對本院所引用之相關卷證，就證據能力均
    表示同意有證據能力（見本院卷第53至55頁），迄至言詞辯
    論終結前未再聲明異議。又該等證據，亦無刑事訴訟法第
    159條之4之顯有不可信之情況與不得作為證據之情形。本院
    審酌上開證據資料製作時之情況，尚無違法不當及證明力明
    顯過低之瑕疵，亦認為以之作為證據應屬適當，是依刑事訴
    訟法第159條至第159條之5 規定，所引用之前開人證及文書
    證據，均有證據能力。
二、訊據被告余煥章對於上揭犯罪事實坦承不諱（見本院卷第52
    頁反面、第79頁反面、第82頁反面），互核與證人廖冠雲證
    述肇事情節大致相符（見偵查卷第83頁、原審卷第144頁 、
    第146頁）， 並有道路交通事故現場圖、道路交通事故調查
    報告表(一)、(二)、現場及車損照片18幀、亞東紀念醫院於98年
    8月4日經醫師出具之李鴻祥診斷證明書、國立臺灣大學醫學
    院附設醫院98年8 月15日經醫師出具之李鴻祥診斷證明書附
    卷可稽（見98年度相字第1145號卷第12至15、22、23、38至
    47頁）。而被害人李鴻祥確係因本件交通事故造成上開傷害
    ，於送醫急救、治療後仍引起多發性器官衰竭，不治死亡，
    亦為被告所不爭執，且經臺灣板橋地方法院檢察署檢察官督
    同法醫師相驗無訛，有相驗屍體證明書、檢驗報告書、勘驗
    筆錄及相驗照片在卷可憑（見前引相字卷第47、50至57頁）
    ，足認被告自白與事實相符，而堪採信。
三、按行車速度須依標誌或標線之規定，無標誌或標線者，行車
    時速不得超過50公里，且行經道路施工路段，應減速慢行，
    作隨時停車之準備，以及汽車行駛時，駕駛人應注意車前狀
    況，並隨時採取必要之安全措施，道路交通安全規則第93條
    第1項第1款、第2款、第94條第3項分別定有明文。被告考領
    有普通小客車之駕駛執照（見偵查卷第28頁），對於上開規
    定，當知之甚稔。依卷附上開道路交通事故調查報告表(一)及
    道路交通事故現場圖、現場照片所示，肇事地點為限速時速
    50公里之市區道路，復為施工路段，依當時天候晴、有日間
    自然光線、柏油路面乾燥無缺陷、道路無障礙物、視距良好
    等情形以觀，尚無任何足令被告不能注意之情事，然被告卻
    疏未注意減速慢行，作隨時停車之準備，反以時速約50餘公
    里之高速行駛，且未注意前車狀況，隨時採取必要之安全措
    施，致與被害人李鴻祥所騎乘之重型機車發生碰撞，造成被
    害人李鴻祥因傷死亡之結果，顯有過失甚明。雖依道路交通
    安全規則第95第一項規定：「汽車（包括機器腳踏車—見道
    路交通安全規則第1項第1款規定）除行駛於單行道或指定行
    駛於左側車道外，在未劃分向線或分向限制線之道路，應靠
    右行駛。」依卷附道路交通事故調查報告表(一)及道路交通事
    故現場圖所示，肇事地點為未劃分向線之交岔路口，被害人
    李鴻祥騎乘機車亦疏未注意靠右行駛，跨越道路中心線侵入
    來車車道左轉，致與被告駕駛小客車發生擦撞，雖屬與有過
    失，然與有過失僅屬民事賠償責任過失相抵問題，與被告過
    失責任認定要無影響。至於證人廖冠雲於偵查中及原審審理
    時證稱：本件車禍前，伊也是駕車沿臺北縣板橋市○○路欲
    右轉環河鐵橋，因前方環河路與環河鐵橋交岔路口紅燈，故
    在距離路口約60公尺處就停下車，伊前面還有2至3輛車子，
    被告駕車由伊左後側方跨越對向車道超車，右轉環河鐵橋，
    伊就聽到碰撞聲音，伊經過路口時見到是被告駕駛之汽車與
    機車碰撞，伊打電話報警後就離開等語（見偵查卷第83頁、
    原審卷144頁）， 然經被告否認有於肇事前跨越對向車道超
    車之情，且徵諸卷附道路交通事故現場圖及現場照片，被告
    原本之行向車道即環河路往防汛道路方向，於距環河路與環
    河鐵橋交岔路口中心線17.1公尺前，開始有左前輪剎車痕，
    一直延伸至被告所駕車輛肇事後停止處，且該車停止處亦係
    在被告原本行向車道內，足見被告至少於交岔路口中心線前
    17.1公尺係行駛在自己行向車道而右轉，證人廖冠雲所指被
    告跨越對向車道超車逕行右轉而肇事一節，核與現場跡證不
    符，顯屬誤認，不足為不利於被告之認定。又被告之過失行
    為與被害人李鴻祥之死亡結果間，具有相當因果關係。從而
    ，本件被告確因過失肇事，致被害人李鴻祥死亡至明。
四、綜上，本件被害人李鴻祥雖與有過失，惟仍無解於被告過失
    責任之認定，被告過失致人於死之犯行，事證明確，堪予認
    定，應依法論科。
五、按被告所為，係犯刑法第276條第1項之普通過失致人於死罪
    。又被告於肇事後，在被有偵查犯罪職權之機關或公務員發
    覺前，於警員到場處理時，坦承係肇事人，表示願意接受裁
    判等情，有（改制前）臺北縣政府警察局板橋分局道路交通
    事故肇事人自首情形紀錄表乙份附卷可稽（見前引相字卷第
    18頁），符合自首之要件，依刑法第62條前段之規定，減輕
    其刑。
六、原審就被告予以論罪科刑，固非無見，惟查：(一)原審認定被
    告在劃有分向限制線路段跨越分向限制線右轉，為本件肇事
    原因，尚乏實據。(二)原審未審究被告駕駛汽車不惟未減速慢
    行，且行車速度速過規定之最高速度為肇事原因，亦有未洽
    。(三)原審未明確認定被害人有前揭與有過失之情，容有未當
    。(四)被告與告訴人業與本院達成民事和解，原審未及審酌，
    量刑自失之過重。被告上訴辯稱其超車行駛並未本件肇事原
    因；檢察官上訴主張被告超速行駛為本件肇事原因，俱有理
    由，且原判決另有上揭可議之處，自屬無可維持，應由本院
    將原判決予以撤銷改判。爰審酌被告一時貪快、疏忽而肇事
    ，並致被害人死亡，對被害人之家屬造成無可彌補之傷害，
    兼衡其素行良好，被害人亦與有過失，及被告之過失程度較
    低，犯後亦坦承過失，並與告訴人達成和解，已有悔過之具
    體表現等一切情狀，量處有期徒刑4 月，並諭知易科罰金之
    折算標準如主文之所示，以資懲儆。又被告前未曾因故意犯
    罪受有期徒刑以上刑之宣告，有本院被告前案紀錄表乙份在
    卷可稽（見本院卷第24頁），兼衡被告過失程度非重，且與
    告訴人於本院中和解，有和解筆錄在卷足憑，被告經此起訴
    審判後，當能知所警惕，信無再犯之虞，本院認所宣告之刑
    以暫不執行為適當，爰併諭知緩刑2 年，以策自新，並就被
    告對於前開和解內容，另依刑法第74條第2項第3款規定，諭
    知其向被害人支付損害賠償金如主文第2 項所示。又刑法第
    74 條第4項規定，前開支付之負擔得為民事強制執行名義（
    按損害賠償金與前開和解協議內容，二者請求之基礎事實同
    一），倘被告不履行，且情節重大，足認原宣告之緩刑難收
    其預期效果，而有執行刑罰之必要者，依刑法第75條之1第1
    項第4款規定，得撤銷其緩刑宣告，附此敘明
據上論斷，應依刑事訴訟法第369條第1項前段、第364條、第299
條第1項前段，刑法第276條第1項、第62條前段、第41條第1項前
段、第74條第1項第1款、第2項第3款，刑法施行法第1條之1第1
項、第2 項前段，判決如主文。
本案經檢察官莊俊仁到庭執行職務。
中    華    民    國   100    年    4     月    26    日
                  刑事第六庭審判長法  官  邱同印
                                  法  官  郭豫珍
                                  法  官  何信慶
以上正本證明與原本無異。
不得上訴。
                                  書記官  王泰元
中    華    民    國   100    年    4     月    26    日
附錄：本案論罪科刑法條全文
中華民國刑法第276條
（過失致死罪）
因過失致人於死者，處2年以下有期徒刑、拘役或2千元以下罰金
。
從事業務之人，因業務上之過失犯前項之罪者，處5 年以下有期
徒刑或拘役，得併科3 千元以下罰金。
附件：
          和  解  筆  錄
    原   告   李沅展
              住新北市○○區○○街19號4樓
              李芳閔
              住新北市○○區○○街19號4樓
    以上二人
    法定代理人林岑秀
              住新北市○○區○○街19號4樓
    原   告   李吳寶貴
              住新北市○○區○○街19號4樓
              李文和
              住新北市○○區○○街19號4樓
    以上共同
    訴訟代理人吳尚昆律師
    被   告   余煥章
              住臺北縣樹林市○○街1號
    被   告   宏正自動科技股份有限公司
              設新北市○○區○○路2段125號3樓
    法定代理人陳尚仲
              住同上。
    上一人
    訴訟代理人康立平律師
上列當事人間100 年度交附民字第15號因過失傷害一案附帶民事
訴訟案件於100 年3 月16日下午3 時30分，在本院第六法庭和解
成立茲記其大要如下：出席人員如下：
          法  官  何信慶
          書記官  王泰元
          通  譯  金采潔
到庭和解關係人：
    原告訴訟代理人：吳尚昆律師
    被告：余煥章
    被告：宏正自動科技股份有限公司訴訟代理人康立平律師
和解成立內容：
一、除被告余煥章前已交付原告等之慰問金及原告等已領取之強
    制汽車責任保險理賠金外，被告余煥章同意再支付原告等總
    額新台幣（下同）535 萬元整之和解金，給付時程如下：
  (一)被告余煥章於民國（下同）100 年3 月16日簽署和解筆錄之
    同時，以禁止背書轉讓之即期支票方式給付原告等68萬元整
    ，由原告訴訟代理人吳尚昆律師受領無訛。
  (二)被告余煥章於100 年4 月15日給付原告等89萬元整，於100
    年5月16日給付原告等89萬元整，於100年6月15日給付原告
    等89萬元整，均由被告余煥章將款項匯至原告等指定之林岑
    秀銀行帳戶。銀行：玉山銀行板新分行帳戶：林岑秀帳號：
    0000-000-000000。
  (三)被告余煥章願洽請被告余煥章之僱用人即被告宏正自動科技
    股份有限公司向富邦產物保險股份有限公司辦理理賠事宜；
    並請求富邦產物保險股份有限公司於取得本和解筆錄正本或
    得視同正本之文件之日起第15個工作日內，將理賠金200 萬
    元匯至原告等上開指定之銀行帳戶。
  (四)前開各期金額之給付，如有任何一期未履行，視為全部到期
    。
二、原告等對被告余煥章及被告宏正自動科技股份有限公司之其
    餘請求均拋棄，並確保被害人李鴻祥方面並無任何親屬對於
    被告余煥章及被告宏正自動科技股份有限公司主張任何之權
    利。
三、訴訟費用各自負擔。
以上筆錄經當庭交付關係人閱覽/朗讀並無異議始簽名。
原告訴訟代理人：吳尚昆律師
被告：余煥章
被告：宏正自動科技股份有限公司訴訟代理人康立平律師
中    華    民    國   100    年    3     月    16    日
                  臺灣高等法院刑事第六庭
                      書記官  王泰元
                      法  官  何信慶
以上正本證明與原本無異。